臺灣高等法院民事判決　　　　　　　 93年度上更(二)字第200號
上　訴　人　丑○○
訴訟代理人　劉錦樹律師
複　代理人　李珮瑄律師
訴訟代理人　許巍騰律師
　　　　　　李怡卿律師
上　訴　人　乙○
　　　　　　丙○○
　　　　　　壬○○
　　　　　　戊○○
　　　　　　丁○○
　　　　　　甲○○
上列　6 人
訴訟代理人　許巍騰律師
　　　　　　李怡卿律師
上　訴　人　己○○
　　　　　 （即李礽亭之承受訴訟人）
　　　　　　庚○○
　　　　　 （即李礽亭之承受訴訟人）
　　　　　　辛○○
　　　　　　（即李礽亭之承受訴訟人）
　　　　　　子○○○（即李礽亭之承受訴訟人）
上列　4 人
訴訟代理人　李冠隆　　住台北縣三峽鎮○○街27巷2號16樓
被　上訴人　寅○○　　住台北縣三峽鎮○○街54號
訴訟代理人　詹文凱律師
　　　　　　陳美玲　　住台北市○○○路○段150號
被　上訴人　癸○○　　住台北縣三峽鎮○○街64號
訴訟代理人　沈宏裕律師
當事人間拆屋還地事件，上訴人對於中華民國87年 8月14日臺灣
板橋地方法院85年度訴字第1054號第一審判決提起上訴，經最高
法院第2次發回更審，本院於94年5月17日言詞辯論終結，判決如
下：
    主  文
上訴駁回。
第二審及發回前第三審訴訟費用除確定部分外由上訴人負擔。
    事實及理由
一、本件上訴人李礽亭於民國91年8月1日死亡，其繼承人子○○
    ○、辛○○、庚○○、己○○業於本院前審聲明承受訴訟，
    合先明。
二、上訴人主張略以：坐落於台北縣三峽鎮○○段 197、 199、
    266 地號土地為渠等與他人所共有，惟被上訴人竟無權占用
    如附圖1所示197-A001（面積12.40平方公尺）、199-A001（
    面積39.05平方公尺）、199-A002（面積32.52平方公尺）、
    226-A001（面積 1.89平方公尺）及附圖2所示 (c)部分面積
    73.78 平方公尺基地（下稱系爭基地）興建房屋。被上訴人
    固提出清朝光緒時期「鬮書」及日據時期「為憑字」主張有
    權在基地上建屋，該證物雖經鑑定人判斷為各該年代有效文
    件，惟未就鑑定方法、立論基礎為說明，故該鑑定不足為判
    決依據。況依清朝「鬮書」所載，祖產已分由長、貳、房
    取得，惟日據時期「為憑字」卻載前揭土地為貳房（李清貴
    ）與房（李媽求、李冬命）共有，未見長房之持分，兩者
    內容顯有矛盾，並不足採。縱認「鬮書」或「為憑字」為真
    ，惟系爭基地於日據時期即已登記為上訴人先祖李清貴所有
    ，按清朝時期或日據時代，當事人意思表示一致即產生不動
    產權利變動效果，故上訴人僅不得對長房或房之繼承人（
    即真正所有權人）主張權利。而被上訴人寅○○之夫李仁政
    原名陳仁政，為陳玉琴所生，嗣因被李添旺收養，始改名李
    仁政。陳玉琴係李招婿陳木生所生，李則係李圳儀、陳
    晟所生，李圳儀復為李讚、郭玉所生，按李讚並非長房子孫
    ，故寅○○亦非長房子孫。又陳晟係因「婚姻入籍」於李圳
    儀戶內，其非原長房子孫李光熊之對頭媳婦仔，係留夫家再
    招贅後夫李圳儀，寅○○提出訴外人李清圳自書之族譜記載
    「光熊少年亡即招李圳儀」云云並非真實。又陳玉琴雖係李
    招夫陳木生所生，惟陳玉琴係冠父姓，依當時習慣，陳玉
    琴承繼者僅為其父陳木生之權利。再者，縱認陳仁政因被
    房之李添旺收養而成為房之後嗣，惟寅○○所占用者顯非
    房依「鬮書」記載所取得之部分，故仍為無權占有。又
    房李廣厚於明治18年 6月17日死亡，被上訴人癸○○之父李
    媽求係於明治19年10月13日出生，故李媽求顯非房李廣厚
    之親子，無繼承房之權利。況癸○○亦不能舉證證明李媽
    求於入贅李鴦前即與李冬命分割家產並取得其現占用房屋部
    分，該部分既仍屬家產，李媽求即因入贅李鴦家而對其本家
    家產喪失繼承權。且癸○○已自認對所占用之房地無事實上
    之處分權或所有權，其既不能證明該自認與事實不符，自不
    得撤銷自認。從而，被上訴人既非長房或房之繼承人，自
    屬無權占有基地。爰依民法第 767條規定請求被上訴人分別
    自房屋所占有之基地遷出等語（上訴人在第一審請求被上訴
    人拆屋並將土地返還予渠等及其他共有人。第一審駁回上訴
    人之訴，上訴人提起上訴。本院前審判命被上訴人應分別自
    房屋所占用之基地遷出，而駁回上訴人其餘拆屋還地上訴，
    上訴人就其敗訴部分未再上訴，此部分已歸於確定。被上訴
    人則就其敗訴部分提起第三審上訴，經最高法院將該部分廢
    棄發回更審後，上訴人於本院更一審復請求被上訴人自房屋
    所占有之基地遷出，並將土地返還予伊及其他共有人，經本
    院更一審將其上訴駁回，上訴人提起第三審上訴，最高法院
    將本院更一審判決有關被上訴人應自房屋所占用之基地遷出
    之部分廢棄發回本院，此為本審審判範圍）。並上訴聲明：
    (一)原判決關於駁回上訴人後開第2、3項之訴部分及該部分假
    執行之聲請暨訴訟費用之裁判均廢棄。(二)被上訴人寅○○應
    自坐落台北縣三峽鎮○○段如附圖1所示第197、199、199-
    A001面積39.05平方公尺及199-A002面積32.52平方公尺、
    226-A001面積1.89平方公尺之房屋所占用之基地遷出。(三)被
    上訴人癸○○應自坐落台北縣三峽鎮○○段 226地號土地內
    如附圖2所示226（C）部分面積73.78平方公尺之房屋所占用
    之基地遷出。(四)願供擔保請准宣告假執行。(五)歷審訴訟費用
    均由被上訴人負擔。
三、被上訴人寅○○則以：前揭土地重測前為台北縣三峽鎮○○
    段三峽尾小段38地號，日據時期土地登記簿登載為海山堡三
    角湧公館尾38番地。其上建物乃兩造祖先所留，兩造先祖於
    清朝光緒10年簽立「鬮書」分家產，由長房、房分別分得
    系爭房地之一部分。按鑑定人已於鑑定報告中表明判斷基礎
    之「鬮書」及「為憑字」2 文書形式上確為真正。又本案家
    產於清光緒年間因各房簽立「鬮書」並交付管業時即終止公
    同共有關係，「為憑字」僅係貳房與房（李冬命、李媽求
    ）在日治時代就分得之房地再為確定，並未排除長房就前揭
    土地之業主權，故２文書之內容並無矛盾。又戶籍謄本僅係
    行政機關之調查記錄，實際上之親屬繼承關係仍應輔以其他
    事實為認定，按「長房」係指李克樓之長子李明纘，而李光
    熊、李廣厚等５人均為李明纘之子，李廣厚過繼房，其餘
    兄弟則早亡，故長房即由李光熊繼承，李光熊娶陳晟後死亡
    ，陳晟再招夫李圳儀，此觀房祖先李冬命（李廣厚之子）
    在日據時期戶口調查簿中記載為李圳儀之「甥」及房子孫
    李清圳（李冬命之子，李振盛之父）手抄族譜記載「光熊少
    年亡即招李圳儀」即明。且李圳儀非李明纘子孫，卻在李明
    纘家族中受祭，亦足證李圳儀係因受招始與李明纘等發生身
    分上關係，而依習慣，招夫所生子女如奉原家之祖先仍有繼
    承原家之權利，寅○○之夫李仁政既為陳晟招夫所生子女之
    後人，自屬長房之後人。又陳玉琴雖冠其父陳木生之姓，惟
    經約定後仍可繼承其母李家中之財產，而李仁政（陳玉琴
    之子）原姓陳，為使其回復「李」姓以繼承長房之財產，各
    房始約定由房李添旺將其收養。況寅○○之父陳三友亦為
    李、陳木生之子（寅○○與李仁政為表兄妹結婚），從而
    ，寅○○確為長房之繼承人，而伊所使用之房屋復與「鬮書
    」中長房分得部分相符，按於清朝時代，只要訂立「鬮書」
    ，物權即因雙方意思合致而變更，上訴人之祖父李清貴僅因
    保管契據始於日據時期登記為所有人，故被上訴人並非無權
    占有。況上訴人係貳房之子孫，其既不能證明自鬮分後有取
    得長房房地之情事，縱認被上訴人非長房之繼承人，亦應由
    長房之繼承人起訴請求遷讓房地，上訴人請求於法無據等語
    ，資為抗辯。爰答辯聲明：(一)上訴駁回。(二)如受不利判決，
    願供擔保請准宣告免為假執行。(三)歷審訴訟費用均由上訴人
    等負擔。
    被上訴人癸○○則以：前揭土地於清光緒10年即經兩造祖先
    簽立「鬮書」並交付管業而終止公同共有關係，故 3大房均
    已取得分受財產之所有權，癸○○所占用之房地即係繼承
    房而來，自已取得所有權，僅因上訴人所屬之貳房祖先李清
    貴掌管契據始登記於渠名下，惟不能逕認系爭土地均歸貳房
    所有，上訴人若主張該地為貳房所有，應舉證證明該地係貳
    房所分得之財產。況土地法第43條規定之登記絕對效力係用
    以保護善意第三人，該第三人不包括繼承人，上訴人既係因
    繼承而取得系爭土地，即不受該規定之保障。又「鬮書」及
    「為憑字」２文書確為真正。再者，李冬命戶籍謄本中有關
    房李廣厚之死亡日期已刪除，顯見該記載不實，上訴人以
    該記載主張李廣厚死於明治18年 6月17日，實屬無據，又李
    清圳自書之家族譜僅屬私文書，其真實性亦有疑問，上訴人
    以此推論被上訴人之父李媽求並非李廣厚之子，並無足採。
    又李媽求至遲於西元1912年即取得系爭38番地所有權，而於
    大正３年（西元1914年）始入贅於李鴦，故其入贅對已取得
    之房財產並不生影響。又癸○○因認其非該建物之原始起
    造人，亦無所有權狀，始誤認其對該屋無事實上處分權及所
    有權，惟癸○○既因繼承取得所有權，其於第一審及鈞院87
    年上字第1457號之自認即顯與事實不符，爰主張撤銷。況上
    訴人於第一審及鈞院87年上字第1457號審理時亦承認癸○○
    為該屋所有權人及已取得事實上處分權，亦顯見癸○○之自
    認與事實不符等語，資為抗辯。爰答辯聲明：(一)上訴駁回。
    (二)如受不利判決，願供擔保請准宣告免為假執行。(三)訴訟費
    用由上訴人負擔。
四、兩造不爭執事實：
  (一)台北縣三峽鎮○○段 197、199、266地號三筆土地登記名義
    人為上訴人及其他共有人。
  (二)被上訴人寅○○現居住台北縣三峽鎮○○街54號之房屋，位
    於如附表1所示台北縣樹林地政事所89年3月16、22日所製作
    之土地複丈成果圖197─Ａ001面積12.40平方公尺、199─Ａ
    001面積39.05平方公尺，199─Ａ002面積32.52平方公尺、
    226─Ａ001面積1.89平方公尺（2、266─Ａ001應為226─Ａ
    001之筆誤）基地上。
  (三)被上訴人癸○○現居住台北縣三峽鎮○○街64號之房屋，位
    於如附表２所示台北縣樹林地政事所85年12月13日所製作之
    土地複丈成果圖226（ｃ）面積73.78平方公尺之基地上。
  (四)上訴人在第一審所請求被上訴人拆屋並返還土地予伊及其他
    共有人部分，業經本院前審為上訴人敗訴之判決，駁回上訴
    人之上訴，上訴人就此部分未聲明不服，已告確定。
  (五)系爭鬮書中之「長房」係指李克樓之長子李明纘，李明纘生
    有５子，其中１人為李光熊，另寅○○之夫李仁政為陳晟及
    李圳儀之後人。又系爭鬮書中房指李坎見，生有２子，其
    中１人名李廣厚。
五、兩造爭點為：(一)被上訴人於原審所提「鬮書」及「為憑字」
    ２件文書是否確為真正？(二)被上訴人寅○○是否為長房之繼
    承人？(三)被上訴人癸○○是否為房之繼承人？(四)被上訴人
    對於使用系爭房屋所坐落之基地是否有正當的權源？上訴人
    等是否可請求被上訴人遷出？茲將得心證理由說明如下：
六、「鬮書」及「為憑字」２件私文書確為真正：
  (一)按私文書經他造否認者，固應由舉證人證其真正。但如係遠
    年舊物，另行舉證實有困難，法院非不得依經驗法則，並斟
    酌全辯論意旨，判斷其真偽。被上訴人於原審提出「鬮書」
    及「為憑字」 2文件（影本見原審卷第147、226頁）證明渠
    等為長房或房繼承人，上訴人等否認文書為真正，並稱鑑
    定人尹章義對於所為判斷之立論基礎與鑑定方法為何並未說
    明云云。惟查上開文書分別作於清朝光緒10年及日據時期明
    治45年，距今依序分別已有118年及90年，而該2書證上之當
    事人李天孫、李秋會、李文可、李清貴均已亡故，舉證實有
    困難，依前所述，自應由本院依據經驗法則，並斟酌全辯論
    意旨，以判斷其真偽。查該 2書證原本，業於另件臺灣板橋
    地方法院85年度訴字第1053號訴訟事件審理中經鑑定人尹章
    義鑑定稱：初步鑑定，依證物之紙質及內文之文字判斷，應
    為各該年代之有效文件等語；另於同年 8月14日出具鑑定報
    告稱：「(1)外部驗證：前述兩件老字據紙張之紙質、墨跡與
    老化程度，應為各該年代之老字據無疑。(2)內部驗證：前述
    兩件老字據之格式、用字、造詞以及畫押或用印，應為各該
    年代之老字據無疑。(3)前述兩件老字據應為各該年代之有效
    文件」等語（見本院上字第1457號卷第90頁、第91頁）。其
    中所謂「紙張之紙質、墨跡與老化程度」、「老字據之格式
    、用字、造詞以及畫押或用印」等外部內部驗證程序，正是
    鑑定古文書之判斷基礎，鑑定人為專任教授，據此肯認此等
    私文書確實為當時的字據，已經對於所為判斷之立論基礎與
    鑑定方法為說明，本院審酌該 2文書文字用語及外觀形狀，
    衡諸經驗法則，認為可採。
  (二)又上訴人復否定「鬮書」與「為憑字」之內容為真正，主張
    日治時代的「為憑字」中並未載有長房之持分，２文書之內
    容顯有不相符之處，因此2文書不具實質證明力云云。
  1.查清代台灣舊習以父祖死後即行分析者眾，而依被上訴人所
    提前開鬮書內文之記載計有分鬮之原因、財產之抽存、基本
    有份人份額之確定、財產之估價及搭配、拈鬮、立鬮分字等
    程序，為台灣舊時習慣（見台灣民事習慣調查報告第 343頁
    至第346頁）， 而該鬮書並詳載長、貳、房分得財產之內
    容及其所在，其載明「長房侄孫秋會拈得日字號：（破損不
    明，依前後文義比對應為分得正身左門Ｘ間）連左畔護厝連
    牛椆粟倉壹埒」、「貳房天孫拈得月字號分得正身右門（破
    損不明）壹間又右畔護厝（不明）椆壹埒併連右護厝後暇地
    」、「房侄文可拈得星字號分得正身左畔第伍間房壹間又
    連左畔饁仔厝併連左饁厝後暇地在內……又分得正身右畔第
    伍間房壹厝併連右饁厝後暇地在內」等語（ 見原審卷第226
    頁），適與被上訴人寅○○、癸○○現在占用系爭祖厝房、
    地之位置相符（現場位置圖見本院上更(一)字第1號卷2第58頁
    、現場相片見上字第1457號卷第85、101、127、146頁、 測
    量成果圖見第191頁）。 又依台灣舊時習慣由最尊長者管理
    家產，依該鬮書合約簽立人３人之稱謂可知貳房李天孫為最
    尊長者，長房為李天孫之侄孫，房為李天孫之侄，以習慣
    由最尊長者掌管厝契據，是有「批明左畔正身連護厝前承買
    克談（人名）地基（基地）厝契壹紙此長房房分得之額，
    現時公交付貳房收存日後要用之時（破損不明）聲明炤」，
    即長房、房分得系爭祖厝之基地契字由貳房保管之情，亦
    與日後為何於日據時代有登記制度後，系爭祖產土地皆登記
    於上訴人之祖父李清貴（貳房）名下之情前後呼應。
  2.因本件家產於清光緒10年12月因各房簽立鬮書並交付管業時
    ，長房及房於分析家產時即分別取得房地，因此「為憑字
    」與「鬮書」約定的當事人雖有不同，但前者為貳房與房
    李冬命、李媽求在日治時代，就雙方應得之土地、房屋的再
    確定，亦即「為憑字」中所謂：「其謄本地番38番地，皆是
    膛伯李清貴、膛姪李冬命、媽求共業，房李冬命、媽求兄
    弟6份應得壹份，亦在共業之內。」 是為貳房與房之間業
    主權之確認，再者，「為憑字」末又約定：「批明公館尾庄
    38番地有共業建物敷地壹所土地調查之時，其謄本係是李天
    孫名字，李冬命媽求 6份應得壹份，以及『各房』不得典借
    變賣」，更可表示此「為憑字」乃在確認房子孫李冬命及
    李媽求對於系爭房地之範圍，並重申「各房」不得將祖先所
    留下的財產典借變賣。又日據時代明治45年 7月李清貴具名
    之「為憑字」，其內容表示系爭土地雖於土地調查之時，謄
    本係李天孫的名字，但李冬命、李媽求2人計有1/6的權利等
    情，亦與前述之鬮書所言分產比例之情相符。
  3.再由上訴人於原審提出之系爭土地坐落之台北縣三峽鎮○○
    段 197地號土地登記簿謄本（見原審卷第7頁及第8頁），可
    知上訴人等登記為該土地所有權人係依據繼承登記而來，且
    該地號重測前為三峽鎮三峽號公館尾38番地（見備考欄）；
    另列為主登記次序壹、貳之李泮池、李癸日 2人，亦為日據
    時期土地登記簿上繼承取得李清貴所有「海山郡三峽庄三峽
    字公館尾拾8番地」（原為：海山堡3角湧庄土名公館尾
    拾8番地）土地之其中2人（見原審卷第142頁）；復參照「
    為憑字」中述及李天孫、秋會、文可３人分爨立約之土地坐
    落於「海山堡3角湧庄公館尾拾8番地」等情，相互對照後
    ，可證系爭土地上之老舊３合院為分鬮書所指之古厝無疑。
    依上情，足認被上訴人所提出之「鬮書」及「為憑字」2 件
    私文書所載內容確為真正。
七、被上訴人寅○○為長房之繼承人：
  (一)陳晟與李圳儀部分：上訴人雖主張，依據日據時期戶口調查
    資料，陳晟乃以「婚姻入籍」於李圳儀戶內，並未有招夫或
    招贅之記載，其後人不得因此而繼承長房權利云云。然此戶
    籍謄本乃行政機關之調查記錄，僅係行政機關為掌握各地人
    口之根據，當事人實際上之親屬繼承關係，雖可作為參考資
    料，仍應輔以其他事實為認定，不能單僅憑戶口登記資料作
    為最後確定之事實。查系爭鬮書中之「長房」係指李克樓之
    長子李明纘，因李明纘生有5子，其中1人為李光熊，另寅○
    ○之夫李仁政為陳晟及李圳儀之後人，此均兩造不爭執之事
    實。有爭議者為陳晟是否為李光熊之妻及李圳儀是否為陳晟
    之「招夫」。對此房祖先中之李冬命在日據時期之戶口調
    查簿中記載為李圳儀之「甥」（見本院上更(一)字第1號卷1第
    189、195頁），應係由陳晟之關係而來，然李冬命之父為李
    廣厚，李廣厚又為李光熊兄弟，故可判斷陳晟與李光熊間必
    有婚姻關係，可推認李光熊娶妻陳晟後死亡，陳晟再招夫李
    圳儀之說法應可證實。再，被上訴人系爭房屋中之神主牌位
    受祭者包括李圳儀，按李圳儀本非李明纘子孫，卻在李明纘
    家族中受祭，上訴人亦不爭執，此可證明李圳儀因受招贅而
    與李光熊、李明纘等發生身分上之關聯。依據台灣之民事習
    慣，招夫所生子女如祭奉招家之祖先，即有繼承招家之權利
    （見台灣民事習慣調查報告第583頁）， 因李明纘為長房，
    所生子李光雄本有繼承權，娶妻陳晟，被上訴人寅○○為陳
    晟招夫所生子女之後人，自屬長房之後人，得繼承長房之地
    位。
  (二)李與陳木生之部分：上訴人稱，寅○○之夫李仁政，其生
    母陳玉琴並非冠其母（李）之李姓，而是冠其父（陳木生
    ）之陳姓；依據當時的台灣舊慣，招夫招婿之子若冠以招夫
    之姓，原則上是不得繼承母家之財產云云。然查依據「繼承
    登記補充法令規定」（見本院卷外放法令）第10點規定：「
    日據時期招婿 (贅夫）與妻所生子女，冠母姓者，繼承其母
    之遺產，冠父姓者，繼承其父之遺產。但父母共同商議決定
    繼承關係者，從其約定。」，因此若雙方別有約定，仍可由
    冠招夫姓之子女繼承招家之財產。查59年時，雖李仁政（當
    時姓陳）為長房之後，但為使長房後繼之人為「李」姓，故
    各房乃約定，藉由收養之方式使陳仁政回復其本姓，因此陳
    仁政乃由房李添旺收養改名為李仁政，其收養並非繼承
    房財產僅係為回復李姓，倘若李仁政是繼承其父陳木生之財
    產而非李家長房財產，何以其他房（包括長房）之其他子孫
    願意讓陳仁政以收養之名義回復李姓而繼承李家長房財產？
    又兩造族譜中亦有招夫之記載，據房子孫中李清圳（李冬
    命之子，李振盛之父）手抄之族譜更記載「光熊少年亡即招
    李圳儀生仔、網市、俖仔」（見本院卷２第33頁），上訴
    人雖否認之，但查此與李為陳晟與李圳儀之女等事實相符
    ，應堪採信，可證明寅○○為長房後人。另據日據時代李
    之姊妹即有李阿新及陳樣（媳婦仔），其中陳樣並招贅周四
    結而生有子李學詩及女周卻、李雪花、周素欗３人（見原審
    卷第87至96頁），依李氏家族系統表（見本院卷2第8頁），
    長房除光熊１房外，尚有光傳、光潛及光和等人，長房光熊
    之子李秋會（即分鬮書所載侄孫秋會）雖無後，然同輩李
    既招贅陳木生而有後代子孫陳玉琴等人，上訴人復未能舉證
    證明長房確已絕嗣，退步言，縱認長房至李秋會絕嗣，李秋
    會依分鬮書而取得之財產由長房其他子孫繼承，亦不歸2 房
    即上訴人。
八、被上訴人癸○○為房之繼承人：
  (一)查癸○○父親李媽求出生於明治19年（公元1886年）10月13
    日，大正 3年（民國3年）6月24日入贅於李鴦（見本院卷上
    更(一)字第1號卷1第189、195頁日據時代戶載），依明治45年
    〈公元1912年〉貳房李清貴出具之「為憑字」上之記載，可
    知李媽求至遲於公元1912年即取得38番地得所有權，按台灣
    民事習慣有繼承權之人，雖為他家招婿亦不喪失其繼承權（
    見台灣民事習慣調查報告第389頁），嗣後於大正3年（1914
    年）李媽求入贅於李鴦之時，對已取得之房財產並不生影
    響；被上訴人癸○○繼承其父李媽求之遺產，自屬有據。
  (二)上訴人雖質疑被上訴人癸○○之父李媽求非三房李廣厚之子
    ，並舉李媽求出生於明治19年10月13日，然依李冬命之戶籍
    謄本所載李廣厚死於明治18年 6月17日，顯見李媽求非出自
    李廣厚親子云云。惟查：日據時代並無死亡登記之制度，且
    依李冬命之戶籍謄本有關李廣厚死亡日期已全數刪除（見本
    院上更(一)字第1號卷1第 189頁），顯見該記載不實在，又同
    為房之李振盛於本院87年上字第1504號事件中，所提由李
    清圳所自書之家族譜係自行記載，屬私文書，其真實為被上
    訴人否認，上訴人未舉證證實，尚非可採，並予敘明。
九、上訴人等無權請求被上訴人自房屋所占有之基地遷出：
  (一)按土地法第43條規定之絕對效力，係保護善意第三人因信賴
    登記而設，而所謂第三人不包括繼承人在內（最高法院61年
    台再字第56號、83年台上字第2936號判決意旨參照），且按
    「該第三人須依法律行為而取得物權並辦理登記，蓋登記之
    公信力乃在保障交易之安全，故必須有交易存在，始有犧牲
    真正權利人之權利，加以保障之必要，倘非依法律行為而取
    得權利之第三人，如繼承人…縱已辦理權利取得登記，亦不
    受登記公信力之保障」（學者謝在全所著「民法物權論」第
    79頁參照），則上訴人係因繼承而取得系爭土地，系爭土地
    縱登記為上訴人所有，仍不受土地法第34條之保障，不得以
    系爭土地登記為上訴人，即謂上訴人為真正所有權人。
  (二)況按所有人對於無權占有其所有物者，得請求返還之，固為
    民法第767 條所明定，惟提起請求返還所有物之訴，若占有
    人之占有有法律上之原因，即無由為之。如前所述，上訴人
    請求被上訴人拆屋並返還土地予伊及其他共有人部分，業經
    敗訴確定。因寅○○確為長房後人，癸○○則為房之繼承
    人，被上訴人寅○○、癸○○現時所占用房屋坐落之基地，
    經核與鬮書中記載：「長房侄孫秋會拈得日字號（依前後文
    義比對應為分得正身左門X間） 連左畔護厝連牛椆栗倉壹埒
    」、「房侄文可拈得星字號分得正身左畔第伍間又連左畔
    仔厝併連左饁厝後暇地在內……又分得正身右畔第５間」等
    情相符，被上訴人占有基地在前述長房及房所分得之範圍
    內，而上訴人之祖父李清貴係貳房之子孫，因鬮分當時持有
    保管契據，而於日據時期土地調查時經登記為所有人，嗣輾
    轉繼承登記為上訴人所有，惟依前所述，被上訴人寅○○、
    癸○○之先人係基於鬮書分配取得房屋坐落基地之占有，被
    上訴人再繼承其權利，就系爭基地之占有非無法律上之原因
    ，依首揭之說明，上訴人自無從依民法第 767條之規定，請
    求被上訴人自系爭房屋座落之基地上遷出，且縱使被上訴人
    非長房或房之繼承人，無權占有系爭房地，此部分之爭執
    亦應由長房或房之其他子孫起訴請求，上訴人等不得基於
    貳房之地位，請求被上訴人自房屋占用之基地遷讓。
  (三)又被上訴人癸○○所占用之建物因係百年建築，癸○○又無
    所有權狀，乃稱對所占用之房屋並無事實上處分權，亦無所
    有權；惟依前揭鬮書所載，系爭建物確係鬮書所載分配予
    房之房屋，況上訴人於本院87年上字第1457號審理時亦均自
    認「土造房屋百年以上，磚造房屋是在40年間建造，建物沒
    有保存登記，是何人造的我們不清楚」「各自有處分權」等
    語（見本院上字第1457號卷第59頁），承認被上訴人為系爭
    房屋所有權人，已取得該屋之事實上處分權，則癸○○前揭
    自認，與事實不符，是癸○○於原審及本院87年上字第1457
    號之自認，業於93年11月24日以民事陳述意見狀之送達作為
    撤銷於原審及本院87年上字第1457號為「對系爭房屋無事實
    上處分權，亦無所有權」自認之訴訟行為，依民事訴訟法第
    279條第3項之規定，並無不合，應予准許。
十、綜上所述，上訴人主張，為不足採，被上訴人抗辯尚屬可信
    。是上訴人本於民法第 767條規定請求被上訴人寅○○應自
    附圖一A001面積39.05平方公尺及199-A002面積32.52平方公
    尺、226-A001面積1.89平方公尺房屋所占用之基地遷出，暨
    被上訴人癸○○應自附圖二所示226（C）部分面積73.78 平
    方公尺之房屋所占用之基地遷出，自非有據，不應准許；其
    假執行之聲請亦失所附麗，應併予駁回。原審為上訴人敗訴
    之判決及駁回其假執行之聲請，核無不合。上訴意旨指摘原
    判決不當，求予廢棄改判，為無理由，應予駁回。
十一、兩造其餘攻擊、防禦方法及所為之立證，經審酌後與判決之
    結果不生影響，爰不再逐一論述。
十二、據上論結，本件上訴為無理由，依民事訴訟法第449條第1項
    、第78條，判決如主文。
中　　華　　民　　國　　94　　年　　5　　月　　31   　日
　　　　　　　　　民事第 7庭　審判長法　官　鄭三源
　　　　　　　　　　　　　　        法　官　周美月
　　　　　　　　　　　　　　        法　官　黃嘉烈
正本係照原本作成。
如不服本判決，應於收受送達後20日內向本院提出上訴書狀，其
未表明上訴理由者，應於提出上訴後20日內向本院補提理由書狀
（均須按他造當事人之人數附繕本）上訴時應提出委任律師或具
有律師資格之人之委任狀；委任有律師資格者，另應附具律師資
格證書及釋明委任人與受任人有民事訴訟法第466條之1第 1項但
書或第2項（詳附註）所定關係之釋明文書影本。
中　　華　　民　　國　　94　　年　　6 　　月　　1 　　日
　　　　　　　　　　　　　　　　　　書記官　倪淑芳
附註：
民事訴訟法第四百六十六條之一（第一項、第二項）：
對於第二審判決上訴，上訴人應委任律師為訴訟代理人。但上訴
人或其他法定代理人具有律師資格者，不在此限。
上訴人之配偶、三親等內之血親、二親等內之姻親，或上訴人為
法人、中央或地方機關時，其所屬專任人員具有律師資格並經法
院認為適當者，亦得為第三審訴訟代理人。
